臺灣高等法院民事判決
上　訴　人　乙○○
訴訟代理人　林東乾律師
被　上訴人　行政院國軍退除役官兵輔導委員會臺北縣榮民服務
　　　　　　處(即羅昌錫之遺產管理人)
法定代理人　丁○○
訴訟代理人　甲○○
　　　　　　丙○○
上列當事人間所有權移轉登記事件，上訴人對於中華民國96年1
月24日臺灣臺北地方法院95年度訴字第8853號第一審判決提起上
訴，本院於96年9月11日言詞辯論終結，判決如下：
    主      文
上訴駁回。
第二審訴訟費用由上訴人負擔。
    事實及理由
壹、程序方面：
    按當事人不得提出新攻擊防禦方法，但有下列之一者，不在
    此限：……六、如不許其提出顯失公平者，為民事訴訟法第
    447條第1項第6款定有明文 。查本件上訴人於原審起訴請求
    被上訴人應將其所管理如附表所示之土地及建物 (下稱系爭
    房地)所有權移轉登記予上訴人 ，被上訴人僅抗辯系爭房地
    非其遺產管理範圍及本件權責對象應為國防部空軍總司令部
    (下稱空軍總部)等語，並未為同時履行之抗辯，原審判決後
    ，上訴人不服，提起本件上訴，被上訴人於民國 (下同) 96
    年6 月27日具狀抗辯：「……退萬步言，鈞院若認定上訴人
    主張系爭房地係合於土地法規定已屬羅昌錫之遺產，被上訴
    人有移轉系爭房地所有權予上訴人之義務云云，依民法第36
    9條、第264條第一項規定，在上訴人未向被上訴人給付買賣
    價金新台幣 (下同) 450 萬元之前，被上訴人得拒絕移轉系
    爭房地所有權予上訴人」等語 (本院卷第39頁) ，核屬為同
    時履行抗辯，為原審所未提出，本不得於本院提出，惟查系
    爭房地原所有權人羅昌錫業已死亡，上訴人與羅昌錫就系爭
    房地訂立房地買賣契約約書 (下稱系爭買賣契約) ，有關價
    金之約定給付之期間、給付之方法等細節，被上訴人為羅昌
    錫之遺產管理人，有賴上訴人之舉證始知系爭買賣契約所定
    價金給付情形，且本件系爭房地歸被上訴人管理中，羅昌錫
    在大陸之繼承人無從在訴訟中就系爭房地為任何權利之主張
    ，倘不許被上訴人於本院提出同時履行抗辯，實與公平有違
    ，依上開規定，應予准許，合先說明。
貳、實體方面：
一、上訴人起訴主張：其於89年10月1 日向羅昌錫購買系爭房地
    ，雙方並訂立系爭買賣契約，約定買賣總價為450萬元 ，其
    於簽約時給付250萬元 ，尾款則於產權登記完竣後10日內辦
    妥銀行貸款支付，如有不足額，其應以現金補足之；羅昌錫
    則應於承辦單位或依法令規定准許且可移轉時，將系爭房地
    產權移轉予上訴人。其依約已給付250萬元 ，而羅昌錫於90
    年11月3日已死亡，被上訴人為羅昌錫之遺產管理人 ，其曾
    向被上訴人請求移轉系爭房地所有權，然遭拒絕等情，爰依
    民法第348條第1項規定及系爭買賣契約，求為命被上訴人將
    系爭房地之所有權移轉登記予上訴人之判決 (原審判決駁回
    上訴人之請求，上訴人不服，提起上訴) 。並於本院聲明：
    (一)原判決廢棄。(二)被上訴人應將其所管理之系爭房地所有權
    移轉登記予上訴人。
二、被上訴人則以：系爭房地係羅昌錫死亡後之93年4 月23日始
    經空軍總部辦理所有權登記為羅昌錫名義 (下稱系爭登記)
    ，則系爭登記時羅昌錫已死亡而無權利能力，應認系爭登記
    有無效之原因，空軍總部並已拒絕將系爭房地所有權狀相關
    資料交予被上訴人處理，系爭房地自非羅昌錫所有。上訴人
    依系爭買賣契約關係，請求其辦理系爭房地所有權移轉登記
    予上訴人，即為無理由。縱認其有移轉系爭房地所有權予上
    訴人之義務，則在上訴人給付買賣價金450萬元之前 ，其拒
    絕移轉系爭房地所有權予上訴人等語，資為抗辯。並於本院
    聲明：上訴駁回。
三、兩造不爭執之事實：
  (一)上訴人於89年10月1日向羅昌錫購買系爭房地 ，雙方訂立系
    爭買賣契約，約定買賣總價450 萬元，上訴人於簽約時給付
    250萬元 ，尾款則於產權登記完竣後10日內辦妥銀行貸款支
    付，如有不足額，上訴人應以現金補足之；羅昌錫則應於承
    辦單位或依法令規定准許且可移轉時，將系爭房地產權移轉
    予上訴人。
  (二)羅昌錫係國軍退除役官兵，於90年11月3日死亡 ，因在台並
    無繼承人，依兩岸人民關係條例第68條第1項 、退除役官兵
    死亡無人繼承遺產管理辦法第4條之規定 ，由被上訴人擔任
    羅昌錫之法定遺產管理人。嗣被上訴人向法院聲請對繼承人
    、債權人及受遺贈人為公示催告。上訴人於上開公示催告屆
    滿後，曾向被上訴人請求移轉系爭房地之所有權，為被上訴
    人拒絕。
  (三)空軍總部以「國軍老舊眷村重建試辦作業要點」第5 條規定
    ，及系爭土地價款30.7% 係由「國軍官兵購置住宅貸款基金
    」墊付，應視為國有財產為由，拒絕交付系爭房地所有權狀
    相關資料予被上訴人。
四、按被繼承人生前固有將其所有財產為贈與之權，第以非經登
    記不得移轉之不動產為贈與者，如被繼承人與受贈人成立契
    約後，尚未為移轉登記，而被繼承人即已死亡，則被繼承人
    就該不動產仍有所有之權利，並負為移轉登記使受贈人取得
    所有權，俾贈與發生效力之義務，而被繼承人此項財產上之
    權利義務，於繼承開始時應由繼承人承受 (最高法院51年台
    上字第2664號判決意旨參照) 。查羅昌錫與上訴人於89年10
    月1日所訂系爭買賣契約書第陸條產權移轉第1項約定：「乙
    方(即羅昌錫)保證本房、地產權絕對清楚絕無一屋數賣情事
    ，當承辦單位或依法令規定准許且可移轉時，乙方應將產權
    移轉給甲方 (上訴人) 產權登記名義人由甲方指定，乙方絕
    無異議。產權移轉登記完畢日，即視為乙方已將買賣標的物
    簡易交付甲方，如因法令限制不能產權移轉時，乙方應將已
    收價金無息退還甲方」等文字，羅昌錫出售系爭房地時，空
    軍總部早於89年6月28日已交付系爭房屋予羅昌錫占有 ，而
    羅昌錫於90年11月3日死亡，空軍總部於93年4日23日仍移轉
    系爭房地所有權予羅昌錫，此有空軍總部列管台北縣新店市
    大鵬華城交屋通知單、土地及房屋登記謄本 (原審卷第59頁
    、第7、8頁) 在卷可考，並為兩造所不爭執，信屬實在。羅
    昌錫於訂立系爭買賣契約時，雖尚未經登記為系爭房地所有
    權人，惟因系爭買賣契約屬債權契約，出賣人不以出賣標的
    物所有權人為必要，羅昌錫依系爭買賣契約，仍有移轉系爭
    房地所有權予買受人即上訴人之義務。羅昌錫死亡後，被上
    訴人為羅昌錫之遺產管理人，就羅昌錫之遺產，有受領債權
    、清償債務及交付遺贈物之義務，此亦有被上訴人93年7 月
    29日北縣榮處字第09300004964號函 (原審卷第5、6頁)、台
    灣台北地方法院93年11月30日93年度家催字第369 號民事裁
    定 (原審卷第20至第22頁) 在卷可攷，參照首揭法理，則被
    上訴人自應依法本於羅昌錫遺產管理人地位履行羅昌錫依系
    爭買賣契約所應盡之義務。空軍總部於93年4 月23日移轉系
    爭房地所有權予羅昌錫時，羅昌錫早於90年11月3 日業已死
    亡，羅昌錫因已無權利能力，惟依土地登記規則第7 條規定
    ：「依規則登記之土地權利，除本規則另有規定外，非經法
    院判決塗銷確定，登記機關不得為塗銷」，則系爭房地所有
    權移轉所有權登記予羅昌錫，在未經法院判決塗銷登記確定
    前，自不容以羅昌錫不具權利能力而否認上開登記之絕對效
    力，系爭房地既仍登記為羅昌錫所有，被上訴人履行系爭買
    賣契約之義務即非不可能，依首揭判決意旨，上訴人依系爭
    買賣契約請求被上訴人移轉系爭房地所有權登記予上訴人，
    依法固無不符。
五、惟按附停止條件之法律行為，於條件成就時，發生效力，為
    民法第99條第1 項所明文規定。查依系爭買賣契約書第陸條
    產權移轉第1項約定 ，足見系爭房地所有權人羅昌錫於承辦
    單位 (空軍總部) 或依法令規定准許且可移轉系爭房地時，
    始應將系爭房地所有權移轉登記予上訴人指定登記名義人，
    則系爭買賣契約當事人係以「承辦單位或依法令規定准許且
    可移轉所有權登記」為停止條件。而上訴人曾委任訴訟代理
    人林東乾律師於93年8月31日以93乾字第93081號函請被上訴
    人向國軍軍眷住宅公用合作社索回系爭房地所有權狀，該合
    作社於93年9月17日以信義字第0621號函請空軍總部處理，
    空軍總部即於93年12月29日以突眷字第0930007236號函示被
    上訴人：「……(一)羅員（羅昌錫）於90年11月3日亡故，配
    偶薛錦華及獨女羅靜慈已先後於87年及68年死亡，所遺眷宅
    房、地所有權移轉登記作業，係自92年12月30日國防核定『
    國軍官兵購置住宅貸款基金，墊付土地價款，93年1月19 日
    國產局北辦處開具『國有土地移轉證明書』，由軍眷住宅合
    作社委由代書申辦產權移轉登記，並於93年6月15日完成發
    狀在案，本案羅員係於90年11月3日亡故，依『國軍老舊眷
    村重建試辦作業要點』伍、三 (七)『原眷戶全家死亡……
    其原有眷舍由列管單位封存、不再改配，輔建之房屋得改售
    其他有眷無舍官兵或遷建散戶』。(二)該眷宅之30.7 %地價款
    業由『國軍官兵購置住宅貸款基金』墊付在案，應視為國有
    財產，依『國軍老舊眷村重建試辦作業要點』規定，改配其
    他有眷無舍官士，其房、地價款繳還基金。基於前述理由，
    本部無法將羅員房、地權狀相關資料移交貴處 (即被上訴人
    )管理，特此釐清說明」等文，此有上開函件共3紙 (原審卷
    第48頁至第52頁)在卷可考，並為兩造所不爭執，信屬實在
    。依上開3紙函件以觀，系爭房地因承辦單位依法令規定，
    尚未准許可以移轉，亦即移轉系爭房地所有權之條件尚未成
    就，依上開規定，上訴人請求被上訴人移轉系爭房地所有權
    之權利，尚未發生效力，上訴人逕為上開請求，即非有據，
    不應准許。上訴人上開請求既不應准許，則被上訴人所為同
    時履行之抗辯，自毋庸審酌，附此說明。
六、綜上所述，上訴人本於買賣關係，請求被上訴人應將其所管
    理之系爭房地所有權移轉登記予上訴人，為無理由，不應准
    許。原審為上訴人敗訴之判決，理由雖有不同，結果並無二
    致，上訴意旨指摘原判決不當，求予廢棄改判，為無理由，
    應予駁回。
七、本件事證已臻明確，兩造其餘主張、攻擊防禦方法及其他未
    經援用之證據，經審酌尚無礙於本院前述之認定，無一一論
    究之必要。
八、據上論結，本件上訴為無理由，依民事訴訟法第449條第2項
    、第78條，判決如主文。
中　　華　　民　　國　　96　　年　　9 　　月　　19　　日
                    民事第13庭
                        審判長法　官  黃嘉烈
  　　　　　　　　　　　　　　法　官  吳燁山
  　　　　　　　　　　　　　　法　官  許文章
正本係照原本作成。
如不服本判決，應於收受送達後20日內向本院提出上訴書狀，其
未表明上訴理由者，應於提出上訴後20日內向本院補提理由書狀
（均須按他造當事人之人數附繕本）上訴時應提出委任律師或具
有律師資格之人之委任狀；委任有律師資格者，另應附具律師資
格證書及釋明委任人與受任人有民事訴訟法第466條之1第1項但
書或第2項（詳附註）所定關係之釋明文書影本。
中　　華　　民　　國　　96　　年　　9 　　月　　21　　日
　　　　　　　　　　　　　　　書記官  陳明俐
附註：
民事訴訟法第466條之1（第1項、第2項）：
對於第二審判決上訴，上訴人應委任律師為訴訟代理人。但上訴
人或其他法定代理人具有律師資格者，不在此限。
上訴人之配偶、三親等內之血親、二親等內之姻親，或上訴人為
法人、中央或地方機關時，其所屬專任人員具有律師資格並經法
院認為適當者，亦得為第三審訴訟代理人。
